臺灣彰化地方法院員林簡易庭民事判決
                                    109年度員簡字第137號
原        告 黃宜貞  

             黃千秋  

兼上列二人共
同訴訟代理人 黃明達  
上列三人共同
訴訟代理人   李進建律師
被        告 黃復祥  
法定代理人   陳錦虹  
訴訟代理人   張仕融律師
             陳錦燕  
上列當事人間請求履行契約等事件，本院於民國110年2月26日言
詞辯論終結，判決如下：
    主  文
原告之訴駁回。
訴訟費用新臺幣貳仟零伍拾元由原告負擔。
    事實及理由
一、按訴狀送達後，原告不得將原訴變更或追加他訴，但請求之
    基礎事實同一者或不甚礙被告之防禦及訴訟之終結者，不在
    此限，民事訴訟法第255條第1項第2款、第7款定有明文。前
    開規定於簡易訴訟程序亦適用之，此參同法第436條第2項規
    定自明。原告起訴時原聲明：被告應協同原告黃明達、黃宜
    貞、黃千秋辦理坐落彰化縣○○市○○段00○0地號土地上門牌號
    碼彰化縣○○市○○路00號之未辦保存登記建物（下稱系爭未保
    存登記建物）納稅義務人名義變更登記為原告黃明達權利範
    圍1/5、原告黃宜貞權利範圍1/5、原告黃千秋權利範圍1/5
    、被告權利範圍2/5。嗣於訴狀送達後在未本案言詞辯論前
    ，於民國109年3月4日以民事變更訴之聲明狀變更聲明：確
    認原告黃明達、黃宜貞、黃千秋就系爭未保存登記建物各有
    所有權1/5之應有部分存在。被告應協同原告黃明達、黃宜
    貞、黃千秋辦理系爭未保存登記建物納稅義務人名義變更登
    記為原告黃明達權利範圍1/5、原告黃宜貞權利範圍1/5、原
    告黃千秋權利範圍1/5。其原因事實具有共通性及關聯性，
    且原請求之訴訟及證據資料，於變更之訴審理中得加以利用
    ，屬請求之基礎事實同一，且對於被告為防禦方法及訴訟終
    結，並無過大影響，核原告上開所為，合於前揭規定，應予
    准許，合先敘明。
二、原告主張：兩造於104年10月29日簽署協議書（下稱系爭協
    議書），系爭協議書約定原告就系爭未保存登記建物各有所
    有權1/5之應有部分存在，且系爭協議書約定系爭未保存登
    記建物登記在被告名下一節，兩造間成立借名登記契約，而
    該借名登記契約已經原告以起訴狀繕本送達被告而合法終止
    ，被告已喪失繼續持有系爭未保存登記建物之正當權源，然
    因系爭未保存登記建物，僅以納稅義務人名義表彰所有權外
    觀，原告自得依系爭協議書之約定，請求確認原告就系爭未
    保存登記建物各有所有權1/5之應有部分存在，亦可依民法
    第541條及第767條第1項前段等規定，請求被告將系爭未保
    存登記建物表彰所有權外觀之納稅義務人名義變更登記為原
    告各1/5等語。並聲明：如上開變更聲明所示。
三、被告則以：被告黃復祥取得系爭未保存登記建物是因被告黃
    復祥祖父黃鏡擔心其子黃明文即被告黃復祥之父不成材，無
    法守住其辛苦打拼所購得之房地（即系爭未保存登記建物及
    系爭未保存登記建物坐落之彰化縣○○市○○段00○0地號土地）
    ，兼感念媳婦陳錦虹多年對其所為之照顧及對家庭費用之付
    出等，乃決定直接將上開房地過戶予被告黃復祥，除守住上
    開房地外，更可以在自己百年後照顧被告及其母親陳錦虹，
    讓被告及其母親陳錦虹可由上開房地收取租金維持生計，因
    而黃鏡於103年9月24日至民間公證人郭俊麟事務所書立公證
    遺囑，將上開房地之全部贈與被告黃復祥，詎料原告得知此
    事後，竟不顧黃鏡當時已住在養老院虛弱之身體及不清楚之
    意識，先強行將黃鏡帶出至呂季霖處書立代書遺囑後，再於
    104年10月23日至鈞院公證處進行代筆遺囑之認證，由原告
    取得彰化縣○○○○○段00○0地號土地所有權各1/5之應有部分。
    又原告取得上開代筆遺囑認證書後，竟再於104年10月29日
    自行書寫系爭協議書，利用被告之法定代理人陳錦虹為外籍
    配偶不認識本國文字之情，跟陳錦虹稱系爭協議書簽下去不
    會有什麼事情，以致陳錦虹在完全不知道系爭協議書法律上
    意義之情形下，幫黃復祥簽名及簽署自己之姓名。另系爭協
    議書內容亦完全未提及變更納稅義務人予原告之協議，原告
    請求被告將系爭未保存登記建物變更其等為納稅義務人各1/
    5並無依據。再被告黃復祥為90年間出生，於104年10月29日
    時年僅14歲，當時所取得其祖父黃鏡對其所為之系爭未保存
    登記建物之贈與，應屬被告特有財產，法定代理人陳錦虹就
    被告特有財產為不利於被告之處分時，自有違法應屬無效，
    縱認違反該規定之法律效果係無權代理或無權處分，效力未
    定，被告亦絕不可能同意此處分，原告亦無法自系爭協議書
    取得任何權利等語，並聲明：原告之訴駁回。
四、本院之判斷：
  ㈠按法律關係之存否不明確，致原告在私法上之地位有受侵害
    之危險，而此危險得以對於被告之確認判決除去之者，即得
    依民事訴訟法第247條之規定提起確認之訴，最高法院52年
    台上字第1922號判例意旨參照。經查，原告主張對系爭未保
    存登記建物各有所有權1/5之應有部分存在之事實，為被告
    所否認，故原告就系爭未保存登記建物得否行使相關權利，
    即陷於不明確狀態，原告自得以確認判決除去此一不安狀態
    ，依前揭說明，原告請求確認原告就系爭未保存登記建物各
    有所有權1/5之應有部分存在，自有提起確認訴訟之利益。
  ㈡原告依系爭協議書之約定，確認原告就系爭未保存登記建物
    各有所有權1/5之應有部分存在，另依民法第541條及第767
    條第1項前段等規定，請求被告應協同原告就系爭未保存登
    記建物之納稅義務人名義變更登記為原告各1/5，有無理由
    ？
  ⒈民事訴訟如係由原告主張權利者，應先由原告負舉證之責，
    若原告先不能舉證，以證實自己主張之事實為真實，則被告
    就其抗辯事實即令不能舉證，或其所舉證據尚有疵累，亦應
    駁回原告之請求。又不動產物權，依法律行為而取得、設定
    、喪失及變更者，非經登記，不生效力。於登記前已取得不
    動產物權者，非經登記，不得處分其物權，民法第758、759
    條分別定有明文。又就未辦理保存登記之建築物為讓與時，
    雖因未辦理保存登記致不能辦理所有權移轉登記，該建築物
    之所有權不能發生讓與之效力，但受讓人與讓與人間非不得
    約定將該建築物之事實上處分權讓與於受讓人（最高法院74
    年度台上字1317號判決參照）。準此，未辦理保存登記之建
    築物讓與時，其所有權並不發生讓與之效力，受讓人所取得
    者，至多僅為該建築物之事實上處分權而已。
  ⒉本件原告所主張兩造有簽署系爭協議書且系爭協議書亦有效
    成立等事實，縱屬真實，但依系爭協議書之約定，就系爭未
    保存登記建物部分，僅於系爭協議書第2條記載：系爭未保
    存登記建物、權利範圍全部，已移轉於黃復祥所有，黃明達
    、黃宜貞及黃千秋仍有潛在持分各1/5，即黃復祥僅實際持
    有權利範圍2/5。另於系爭協議書第4條第3項記載：系爭未
    保存登記建物之房租，由黃千秋負責收取、保管及記帳，全
    部之收入均僅供黃鏡之生活費用支出等文字；再參以彰化縣
    地方稅務局員林分局所檢送黃鏡將系爭未保存登記建物贈與
    被告，黃鏡與被告於103年7月28日所簽署之建築改良物所有
    權贈與移轉契約書、契稅申報書、彰化縣地方稅務局房屋稅
    籍證明書等件，可見黃鏡在系爭協議書於104年10月29日簽
    署前，已將系爭未保存登記建物事實上處分權全部贈與移轉
    予被告，被告於104年10月29日簽署系爭協議書前已為系爭
    未保存登記建物之事實上處分權人，是兩造於104年10月29
    日簽署系爭協議書時，原告充其量僅能取得系爭未保存登記
    建物「事實上處分權」各1/5而已，尚難取得「所有權」各1
    /5，既然原告未取得系爭未保存登記建物之「所有權」，又
    豈能依系爭協議書之約定，確認原告就系爭未保存登記建物
    各有所有權1/5應有部分存在，更無法主張民法第767條第1
    項前段規定，請求被告應協同原告就系爭未保存登記建物納
    稅義務人名義變更登記為原告各1/5。
  ⒊再借名登記契約，謂當事人約定一方將自己之財產以他方名
    義登記，而仍由自己管理、使用、處分，他方允就該財產為
    出名登記之契約。其成立側重於借名者與出名者間之信任關
    係，在性質上應與委任契約同視。倘其內容不違反強制、禁
    止規定或公序良俗者，固應賦予無名契約之法律上效力，並
    類推適用民法委任之相關規定。惟借名登記契約究屬於非典
    型契約之一種，仍須於雙方當事人，就一方將自己之財產以
    他方名義登記，而仍由自己管理、使用、處分，他方允就該
    財產為出名登記，相互為合致之意思表示，其契約始克成立
    。本件原告主張兩造間就系爭未保存登記建物成立借名登記
    契約既為被告所否認，自應由原告舉證證明其等間就系爭未
    保存登記建物成立借名登記契約之事實存在。
  ⒋依系爭協議書第2條約定：系爭未保存登記建物、權利範圍全
    部，已移轉於黃復祥所有，黃明達、黃宜貞及黃千秋仍有潛
    在持分各1/5，即黃復祥僅實際持有權利範圍2/5。另於系爭
    協議書第4條第3項約定：系爭未保存登記建物之房租，由黃
    千秋負責收取、保管及記帳，全部之收入均僅供黃鏡之生活
    費用支出等文字。另黃鏡在系爭協議書於104年10月29日簽
    署前，已將系爭未保存登記建物事實上處分權全部贈與移轉
    予被告，已如前述，是可認兩造並無約定原告先將系爭未保
    存登記建物任何權利以被告名義登記後，再由原告自己管理
    、使用、處分該權利，是原告應無以系爭未保存登記建物之
    任何權利與被告成立借名登記契約，原告既無法舉證系爭未
    保存登記建物有任何權利借名登記在被告名下，則原告主張
    終止兩造間借名登記契約後，依民法第541條規定請求被告
    應協同原告就系爭未保存登記建物之納稅義務人名義變更登
    記為原告各1/5，自無理由。
  ⒌至原告僅請求確認原告就系爭未保存登記建物各有所有權1/5
    之應有部分存在，並未請求確認原告就系爭未保存登記建物
    各有事實上處分權1/5之應有部分存在，則原告就系爭未保
    存登記建物是否有事實上處分權，非本件爭訟之標的，本院
    無從審究與認定，附此敘明。
五、綜上所述，縱使系爭協議書有效成立，但原告並無法依系爭
    協議書之約定取得系爭未保存登記建物所有權各1/5應有部
    分，故原告主張依系爭協議書之約定訴請確認原告就系爭未
    保存登記建物所有權各1/5應有部分存在，且基於所有權人
    地位，依民法第767條第1項前段規定，請求被告協同原告就
    系爭未保存登記建物之納稅義務人名義變更登記為原告各1/
    5，為無理由，應予駁回。另原告未舉證系爭未保存登記建
    物有任何權利借名登記在被告名下，則原告主張終止借名登
    記契約後，依民法第541條規定請求被告應協同原告就系爭
    未保存登記建物之納稅義務人名義變更登記為原告各1/5，
    亦無理由，併予駁回。
六、本件事證已臻明確，兩造其餘攻擊防禦方法及所舉證據，核
    與判決結果不生影響，爰不一一論列，均附此敘明。
七、訴訟費用負擔之依據：依民事訴訟法第78條、第85條第1項
    前段規定。本件訴訟費用額共計新臺幣(下同)2,050元(即原
    告所繳第一審裁判費1,000元及證人旅費1,050元)，應由敗
    訴之原告負擔。
中    華    民    國   110    年    3   月      26    日
                  臺灣彰化地方法院員林簡易庭
                          法  官  楊鑫忠
以上正本係照原本作成。
如對本判決不服提起上訴，應於送達後20日內，向本院提出上訴
狀並表明上訴理由(須按對造人數附繕本) 。
中    華    民    國   110    年   3    月     26   日
　　　　　　　　　　　　　書記官  張清秀